臺灣新北地方法院三重簡易庭民事判決
　　　　　　　　　　　　　　　　　　110年度重簡字第597號
原　　　告　朱彩允
訴訟代理人　廖儀婷律師
被　　　告　王肇源

　
上列當事人間請求確認借款債權不存在事件，於民國110年9月8
日言詞辯論終結，本院判決如下：
    主  文
原告之訴駁回。
訴訟費用由原告負擔。
    事  實  及  理  由
一、本件被告經合法通知，未於最後言詞辯論期日到場，查無民
    事訴訟法第386條所列各款情事，應准原告之聲請，由其一
    造辯論而為判決，合先敘明。
二、原告起訴主張：
（一）被告持有原告於民國109年4月13日簽立並載明借款金額新
      臺幣（下同）10萬元及約定遲延利息按年息20%計算（下
      稱系爭借款債權）之借款契約（下稱系爭借款契約），並
      向鈞院聲請對於原告准予核發109年度司促字第32715號支
      付命令，嗣原告雖未提出異議而確定（下稱系爭支付命令
      ），被告再以系爭支付命令為執行名義聲請強制執行原告
      之財產，現由臺灣臺北地方法院以110年度司執字第2011
      號、臺灣橋頭地方法院以110年度司執助字第175號執行事
      件受理中，另外被告復以作為系爭借款債權擔保之原告所
      簽發、發票日為109年4月13日、票面金額為10萬元、票據
      號碼TH0000000之本票1紙（下稱系爭本票），向鈞院聲請
      以109年度司票字第4617號裁定准予強制執行確定（下稱
      系爭本票裁定）在案，再以系爭本票裁定為執行名義聲請
      強制執行原告之財產，另由臺灣橋頭地方法院109年度司
      執字第58138號執行事件受理中。惟兩造素未謀面，並不
      相識，原告根本未向被告借款，兩造就系爭借款債權無借
      貸之意思合致，原告亦從未受領被告以任何名義交付之10
      萬元款項，是以被告對於原告並無系爭借款債權存在，而
      就系爭借款債權而言，原告實際上係於109年4月13日向訴
      外人周宇所借，原告始於同日簽發系爭借款契約及系爭本
      票交付周宇，嗣後原告已陸續還款於周宇而清償完畢，僅
      疏未簽立收據及取回該本票及借款契約，衡諸原告之遭遇
      ，顯然是錢莊業者以迂迴方式推由被告出面持行使權利，
      企圖重複獲償或取得逾越借款本金之暴利，行為惡劣至極
      。為此，爰提起本件確認之訴，並聲明請求：確認系爭支
      付命令所示被告對原告之系爭借款債權不存在。
（二）對被告抗辯之陳述：
      １觀諸系爭借款契約上貸與人甲方欄位竟留白，而無任何
        有關貸與人為被告「王肇源」之簽章或其他可得特定
        身分之記載，益徵兩造間確無借貸之意思合致。
      ２原告曾於108、109年間需錢孔急，不得已向錢莊業者借
        款，除了本件借款外，原告前曾多次向周宇借款，借款
        模式因原告係選擇簽發本票，約定利息較高，且需同時
        簽立借款契約及用以擔保之本票交付周宇，周宇在交付
        預扣利息後之現款予原告，嗣後原告陸續還款，周宇才
        會將各該借款之借款契約及本票返還原告，此有原告已
        取回與周宇間之借款契約3件及用以擔保之本票3紙可資
        佐證（見卷附原證6，即於109年2月20日借款5萬元，擔
        保本票TH0000000號、面額5萬元；於109年2月27日借款
        10萬元，擔保本票TH0000000號、面額10萬元；於109年
        3月27日借款5萬元，擔保本票TH0000000號、面額5萬元
        ）。而觀此三筆借款之借款契約、各該用以擔保借款之
        本票，與本件系爭借款契約、系爭本票相互對照下，可
        見契約內容及本票之文字、格式完全一模一樣，系爭本
        票票號亦在此3筆借款之本票票號之後且相近，顯然有
        所關聯，足證本件系爭借款債權確係原告向周宇所借無
        誤。另原告於109年5月18日最後一次向周宇借款13萬元
        ，原告當時係簽發票據號碼NG0000000號之支票作擔保
        ，嗣原告與「周宇」協商還款金額，最終雙方於109年7
        月15日合意原告以52,000元清償該筆13萬元借款債務，
        原告清償後，周宇即返還該支票，並同時簽立收據暨切
        結書（見卷附原證7）交予原告收執，故原告對周宇現
        已無積欠任何債務，此觀上開收據暨切結書載明「本人
        與朱彩允間之債權債務如有漏算或誤算之情者，本人亦
        均捨棄或拋棄其請求權，絕無異詞」、「本人保證朱彩
        允先生所簽立之借款憑證或擔保之支票或本票之正本，
        今日已全部交還予朱彩允先生，且本人保證未曾將借款
        憑證或擔保之支票或本票之正本，轉讓予任何第三人，
        如有遺漏未還者即視同作廢並捨棄或拋棄其請求權」自
        明。豈料，被告竟持系爭本票聲請本票裁定，復持系爭
        借款契約聲請發支付命令，重複再對原告聲請強制執行
        ，顯然不當，故被告辯稱原告簽立系爭借款契約向其借
        款10萬元云云，並非事實。
      ３另經原告於司法院法學資料檢索系統查詢，查得被告對
        其他債務人有數十筆本票裁定或支付命令之聲請紀錄，
        可知其具有相關金錢借貸、債務追討之法律知識，實務
        經驗豐富，其他債務人不乏有向被告提出確認本票債權
        不存在之訴，經原告整理歸納，竟發現至少有3名債務
        人異口同聲均提到其等係向地下錢莊借款、與被告無借
        貸之金錢往來、未簽發票據交付被告、未於票據載明受
        款人等節，卻遭錢莊業者以迂迴方式由被告出面持本票
        裁定聲請強制執行而重複獲償或取得逾越借款本金之金
        額，其中於鈞院109年度重簡字第1625號判決中，其他
        債務人（即該案原告）林美玲更提到其係向「李澤宇(
        化名周宇)」借款，除益徵本件中原告係向周宇借款，
        周宇確有其人，原告所言非虛外，亦可得知本件被告至
        少與地下錢莊具有一定關聯性，否則何需由被告出面持
        本票裁定對原告聲請強制執行後，復持系爭借款契約聲
        請發支付命令，再重複對原告聲請強制執行？
三、被告則求為判決駁回原告之訴，並辯稱：
（一）原告確曾向被告借貸10萬元，並簽立系爭借款契約予被告
      ，此觀原告不否認系爭借款契約之開頭、末尾及收受款項
      簽章欄位簽名均為其親簽等情即明。
（二）另消費借貸契約為「諾成契約」，本不以貸與人及借用人
      雙方均簽名或蓋章為必要，只須借貸雙方之意思表示合致
      、並交付借貸款項，借貸契約即告成立。從而，原告主張
      系爭借款契約上貸與人甲方欄位竟留白，而無任何有關貸
      與人為被告「王肇源」之簽章或其他可得特定身分之記載
      ，益徵兩造間確無借貸之意思合致等情，顯然誤解消費借
      貸契約本為不要式契約、諾成契約之特性，而系爭借款契
      約之書面既由貸與人即被告提出，已足以證明兩造已經達
      成借貸之意思表示合致，且借貸款項業經原告收訖無訛，
      原告如主張「貸與人另有其人」，此屬於變態事實或利己
      事實，應由原告對此負擔舉證之責任。
（三）原告雖主張本件借款係其向「周宇」所借，並簽立系爭本
      票及系爭借款契約，以擔保債務之履行，因其前於108年
      、109年間亦曾多次向周宇借款，後周宇就會返還本票及
      借款契約，最終雙方於109年7月15日就1筆13萬元之借款
      債務，合意原告以52,000元清償，原告還款後，周宇即返
      還該支票、退票理由單，並同時簽立收據暨切結書交予原
      告收執等情。然原告以其與訴外人周宇間之借貸、本票債
      權債務關係，將之與本件兩造間之借貸關係魚目混珠，干
      擾法院視聽，縱使該卷附原證6之本票、借款契約，均與
      本件系爭借款契約、系爭本票之文字、樣式完全相同，亦
      不能跳躍推論「本件系爭借款契約即為原告與訴外人周宇
      間之借貸關係」。事實上，坊間放款之借貸契約文字樣式
      相同者，所在多有，縱使文字樣式相同，亦僅能證明被告
      所取得之借款契約格式，與原告之其他債權人相同而已，
      尚難證明被告並非原告之債權人。
（四）原告另主張其向地下錢莊借款週轉，嗣後協商還款時，會
      取回本票及借款契約等情。據此而論，系爭借款契約倘為
      原告與周宇或其他債權人間的債權證明文件，原告於結算
      債務時，焉有不要求周宇或其他債權人返還系爭借款契約
      之理？
四、按確認法律關係之訴，非原告有即受確認判決之法律上利益
    者，不得提起之，民事訴訟法第247條第1項定有明文。所謂
    即受確認判決之法律上利益，係指法律關係存否不明確，原
    告主觀上認其在法律上之地位有不安之狀態存在，此種不安
    之狀態，能以確認判決將之除去者而言。本件原告主張系爭
    借款債權係其於109年4月13日向訴外人周宇所借，非向被告
    借款，兩造間無消費借貸之意思合致，原告亦從未受領被告
    以任何名義交付之10萬元款項，是以被告對於原告並無系爭
    借款債權存在等情，為被告所否認，且被告前以系爭借款契
    約向本院聲請對於原告准予核發系爭支付命令在案，此經本
    院依職權調取閱該支付命令事件卷宗核閱屬實，是以就原告
    而言，系爭借款債權之法律關係存在與否尚不明確，致原告
    在法律上之地位有受侵害之危險，則原告提起本件確認訴訟
    ，有即受確認判決之法律上利益，先予認定。
五、原告主張系爭借款債權係其於109年4月13日向訴外人周宇所
    借，非向被告借款，兩造間無消費借貸之意思合致，原告亦
    從未受領被告以任何名義交付之10萬元款項，是以被告對於
    原告並無系爭借款債權存在等情，為被告所否認，並以前揭
    情詞置辯。經查：
（一）按當事人主張有利於己之事實者，就其事實有舉證之責任
      ，民事訴訟法第277條前段定有明文；次按事實為法律關
      係發生之特別要件者，在消極確認之訴，應由被告就其存
      在負舉證之責任（司法院院字第2269號解釋意旨參照）。
      本件原告主張兩造素未謀面，並不相識，原告根本未向被
      告借款，兩造就系爭借款債權無借貸之意思合致，原告亦
      從未受領被告以任何名義交付之10萬元款項，是以被告對
      於原告並無系爭借款債權存在，因而提起本件消極確認之
      訴，確認兩造間無系爭借款債權關係存在等情。揆諸前揭
      說明，即應由主張系爭借款債權存在之被告負舉證之責任
      。關於此點，被告業已提出原告不爭執其上簽名為其所親
      簽之系爭借款契約為佐證，原告對此借款契約雖爭執稱其
      上貸與人甲方欄位竟留白，而無任何有關貸與人為被告「
      王肇源」之簽章或其他可得特定身分之記載，益徵兩造間
      確無借貸之意思合致等情。然按消費借貸契約之成立，僅
      須具備借貸意思表示合致及貸與人移轉金錢或其他代替物
      之所有權於他方為要件，不以貸與人及借用人雙方須簽章
      於書面文件為必要。而本院綜觀系爭借款契約內容既已載
      明「一、甲方（指貸與人）願將新台幣壹拾萬元整借貸予
      乙方（指借用人）」、「二、甲方於契約成立時，業將前
      條之借貸款項，以現金方式交付於乙方，並經乙方當場親
      自點收無訛。借用人（乙方）之簽章確認處：朱彩允（此
      為簽名）」等情，原告並於借用人欄位分別簽名及按捺指
      印，顯已具備上開金錢消費借貸契約成立之要件，且被告
      既能持有該借款契約之書面文件，並提出作為其本人即為
      貸與人之證明，足認被告已盡舉證證明系爭借款債權關係
      在在於兩造間之責任。
（二）本件原告雖主張曾於108、109年間需錢孔急，多次向周宇
      借款，借款模式因原告係選擇簽發本票，約定利息較高，
      且需同時簽立借款契約及用以擔保之本票交付周宇，周宇
      在交付預扣利息後之現款予原告，嗣後原告陸續還款，周
      宇才會將各該借款之借款契約及本票返還原告，此有原告
      已取回與周宇間之借款契約3件及用以擔保之本票3紙可資
      佐證（見卷附原證6，即於109年2月20日借款5萬元，擔保
      本票TH0000000號、面額5萬元；於109年2月27日借款10萬
      元，擔保本票TH0000000號、面額10萬元；於109年3月27
      日借款5萬元，擔保本票TH0000000號、面額5萬元）。而
      觀此三筆借款之借款契約、各該用以擔保借款之本票，與
      本件系爭借款契約、系爭本票相互對照下，可見契約內容
      及本票之文字、格式完全一模一樣，系爭本票票號亦在此
      3筆借款之本票票號之後且相近，顯然有所關聯，足證本
      件系爭借款債權確係原告向周宇所借無誤等情，然原告提
      出之上開與周宇間簽立之借款契約3件，觀其內容均屬一
      般電腦打字列印之文件，類似於企業所用之一般定型化契
      約，本即可供社會廣泛使用，周宇可使用，被告當然亦可
      使用，故縱使原告提出之上開3件借款契約與本件系爭借
      款契約相互對照，彼此內容、格式完全一模一樣，亦不能
      據此推論系爭借款契約之貸與人為周宇；況且，民法第32
      5條第3項規定，債權證書已返還者，推定其債之關係消滅
      ，倘原告係向周宇借款10萬元並已清償完畢，理應取回系
      爭借款契約，但其卻未取回，反而係由被告繼續持有，顯
      非情，據此更難以原告提出之上開3件借款契約作為兩造
      間並無系爭款債權關係存在之反證，因此原告主張本件借
      款係其向周宇所借乙節，非可採信。
六、綜上所述，依系爭借款契約，兩造間存有系爭借款債權關係
    ，原告復未舉證證明業已清償任何款項。從而，原告提起本
    件確認之訴，並聲明請求：確認系爭支付命令所示被告對原
    告之系爭借款債權不存在，為無理由，應予駁回。
七、本件事證已臻明確，兩造其餘攻擊防禦方法及所提之證據，
    核與判決結果無影響，毋庸再予一一論述，附此敘明。
中    華    民    國   110    年    10    月    8     日
                      法  官  趙義德
以上為正本係照原本作成。
如不服本判決，應於送達後20日內，向本院提出上訴狀並表明上
訴理由，如於本判決宣示後送達前提起上訴者，應於判決送達後
20日內補提上訴理由書（須附繕本）。
中    華    民    國   110    年    10    月    8     日
                      書記官  張裕昌